臺灣臺中地方法院刑事判決　　　　　　　　　　　　九十二年度交訴字第一六四號
　　公　訴　人　臺灣臺中地方法院檢察署檢察官
　　被　　　告　丁○○
　　選任辯護人　許嘉昇律師
右列被告因公共危險等案件，經檢察官提起公訴（九十二年度偵字第六五六○號），
本院判決如左：
    主  文
丁○○因過失傷害人，處有期徒刑月，如易科罰金，以佰元折算壹日；又駕駛動
力交通工具肇事，致人受傷而逃逸，處有期徒刑陸月，如易科罰金，以佰元折算壹
日。應執行有期徒刑捌月，如易科罰金，以佰元折算壹日。
    事  實
一、丁○○於民國九十二年二月二十三日上午，駕駛車號ＮＣ─二九一一號自小客車
    ，沿臺中縣清水鎮○○路由東往西行駛，於同日上午五時五十分許行經同路段與
    五權南路有劃設人行道之口處，欲左轉五權南路時，原應注意汽車駕駛時之車前
    狀況，並隨時採取必要之安全措施，且行近行人穿越道前，應減速慢行，遇有行
    人穿越時，無論有無交通警察指揮或號誌指示，均應暫停讓行人先行通過，以防
    危險之及發生，而依當時天候及路況之情形，復無不能注意之情事，竟貿然通過
    該路口，適有人行乙○○正通過上開路口，閃避不及，致遭被告丁○○駕駛之上
    開自小客車輾壓腳部，乙○○因此受有左足挫傷、左小指傷口、左足踝骨折等傷
    害。距料丁○○肇事致人受傷後，竟未下車查看，反而另行起意駕車逃逸，適有
    民眾記下丁○○上開車號後四碼為「二九一一」之深藍色小客車，為警循線查獲
    。
二、案經指定告訴人甲○○訴由臺中縣警察局清水分局報告臺灣臺中地方法院檢察署
    檢察官偵查起訴。
    理  由
一、訊據被告丁○○矢口否認有何過失傷害及肇事逃逸犯行，辯稱略以：伊確實沒有
    撞到乙○○，伊有經過肇事地點，有人記下伊的車牌。錄音帶內容是作完筆錄之
    後，警員叫伊唸的。警詢筆錄是心裡害怕才簽名的，警訊錄音帶內容並未全程就
    伊警訊的過程錄音，而是製作筆錄之後才錄音。且乙○○有說車子是白色的云云
    。經查：
  (1)本案辯護人雖於本院民國九十二年十一月二十一日受命法官行準備程序時庭呈按
    有被害人乙○○指印、印文及指定代行告訴人甲○○印文之撤回告訴狀，表示被
    害人乙○○已同意撤回本件傷害部分告訴。然經本院於九十三年四月八日傳訊被
    害人乙○○時，經本院當場訊問乙○○結果，被害人乙○○對於自己之出生年月
    日、數數一到十、撤回狀的意思等，均答稱不知道、不識字等語，且被害人乙○○係領有重大傷病證明卡之精神分裂症患者，有該證明卡附於偵查卷第十四頁可
    稽，是以被害人乙○○有無意識能力識別撤回告訴之意思已非無疑。況且被害人
    於審理時亦陳稱：「（你弟弟有無拿狀紙給你蓋指印？（提示）有無看過此狀紙
    ？）我有看過，不知道做什麼用，我不識字」等語。基上，顯然被害人乙○○並
    不明瞭撤回告訴之意義，亦無同意撤回告訴之能力及撤回告訴之意思。而辯護人
    於本院審理時雖就此表示：「乙○○的先生還在，本件指定代行告訴就有問題。
    但傷害部分已經撤回，這部分就不再爭執。」等語，然而指定代行告訴人甲○○
    於九十二年二月二十三日於清水分局警備隊警詢中已陳稱：「因乙○○目前與姊
    夫徐先會同住清水安養中心，姊夫徐先會無力代行其事‧‧‧」等語，是以被害
    人乙○○雖有配偶，然其配偶亦同住於安養中心，顯亦無告訴能力，是以本件檢
    察官指定甲○○代行告訴應為合法。而被害人乙○○既就撤回之意義無理解能力
    ，是以其撤回告訴並不合法，本件係代行告訴人代行告訴案件，代行告訴人甲○○雖亦同在撤回告訴狀上簽名，惟代行告訴人並不得自行撤回告訴，是以此部分
    由代行告訴人撤回告訴部分亦不合法，此先敘明。
  (2)次查，被告於九十二年二月二十三日上午，駕駛車號ＮＣ─二九一一號自小客車
    ，沿臺中縣清水鎮○○路由東往西行駛，於同日上午五時五十分許行經同路段與
    五權南路有劃設人行道之路口處，欲左轉五權南路時，輾壓到被害人後，未下車
    查看並即逃離現場等情，業據被告於九十二年二月二十三日在臺中縣警察局清水
    分局警備隊之警詢中供述：「我是駕駛自小客車ＮＣ─二九一一號行駛民享路由
    東往西行，經五權南路口時，欲左轉往南，在經該路口時發現乙○○步行欲通過
    該路口．．．我不確定有無撞到她，就發現乙○○倒地，然後轉彎繼續行駛，有
    感覺有壓輾到李女身體部位，當時我轉到五權南路時發現一群人在旁呼叫，我心
    生害怕才逃離現場。」等語（見偵卷第四頁至第五頁反面）。雖被告於偵查中及
    本院審理時辯稱：錄音帶內容是作完筆錄之後，警員叫伊唸的。警詢筆錄是心裡
    害怕才簽名的，警訊錄音帶內容並未全程就伊警訊的過程錄音，而是製作筆錄之
    後才錄音云云，否認警詢中自白之證據能力。惟按刑事訴訟之目的固重在發見實
    體真實，其手段則應合法正當，以保障人權。依刑事訴訟法第二百二十九條至第
    二百三十一條之規定，司法警察（官）固有調查犯罪嫌疑人犯罪情形及蒐集證據
    之職權，而得詢問犯罪嫌疑人，惟依同法第一百條之二準用同法第一百條之一第
    一項之規定，司法警察（官）詢問犯罪嫌疑人，除有急迫情況且經記明筆錄者外
    ，應全程連續錄音；必要時，並應全程連續錄影。又筆錄內所記載之被告陳述與
    錄音或錄影之內容不符者，其不符之部分，不得作為證據。所謂「應全程連續錄
    音」，係指於警訊筆錄製作開始至完成之全部過程，均應予錄音。考其立法目的
    ，在於建立詢問筆錄之公信力，並擔保詢問程序之合法正當；亦即在於擔保犯罪
    嫌疑人對於詢問之陳述係出於自由意思及筆錄所載內容與其陳述相符。故審理事
    實之法院，遇有被告抗辯其未有如訊問筆錄所載之陳述時，或詢間筆錄並未全程
    連續錄音時，應先調取該詢問過程之錄音或錄影帶，加以勘驗，以判斷前揭程序
    是否已被遵行，該筆錄所載被告之陳述得否作為證據。故司法警察（官）詢問犯
    罪嫌疑人如違背上開規定，其所取得之供述筆錄，究竟有無證據能力，原應審酌
    司法警察（官）違背該法定程序之主觀意圖、客觀情節、侵害犯罪嫌疑人權益之
    輕重、對犯罪嫌疑人在訴訟上防禦不利益之程度，以及該犯罪所生之危害，暨禁
    止使用該證據對於抑制違法蒐證之效果，及司法警察（官）如依法定程序有無發
    現該證據之必然性等情形，本於人權保障與社會安全之均衡維護精神，依比例原
    則，具體認定之。但如犯罪嫌疑人之陳述係屬自白，同法第一百五十六條第一項
    已特別規定「被告之自白，非出於強暴、脅迫、利誘、詐欺、違法羈押或其他不
    正之方法，且與事實相符者，得為證據。」，則被告在警詢之自白如係出於自由
    意思而非不正之方法，且其自白之陳述與事實相符，縱令司法警察（官）對其詢
    問時未經全程連續錄音或錄影，致詢問程序不無瑕疵，仍難謂其於警詢自白之筆
    錄無證據能力（最高法院八十八年度臺上字第五七六二號、九十年度臺上字第七
    一三七號、第七二四二號判決參照）。依附卷被告丁○○於九十二年二月二十三
    日於清水分局警備隊所製作之警詢筆錄，其訊問時間為九十二年二月二十三日上
    午九時零分，依證人及本件筆錄之製作員警己○○○○所陳稱：「（你製作被告
    筆錄的起訖時間為何？）是從九十二年二月二十三日上午九時開始製作，但沒有
    記載結束的時間，大約花了半個小時製作。」然而證人即被告丁○○之妻丙○○
    於本院審理時證稱：「（被告在警局多久？）九點開始問，回到家大約十一點半
    ，大概十一點離開警局。」而經本院於九十三年一月三十日行準備程序時當庭勘
    驗警詢及偵查錄音帶，被告承認該警詢錄音帶之聲音係其所錄無訛，然業已當庭
    質疑錄音帶並非全程錄音，而本院勘驗該錄音帶結果，該錄音帶之錄音總長度亦
    只有一卷約半小時左右，以被告進入警局之時間至證人丙○○陳稱其離開時間觀
    之亦已超過三十分鐘，是以被告丁○○抗辯本件員警訊問時製作之筆錄應未依法
    全程錄音一節，應屬可信。然依前揭最高法院判決所述，司法警察（官）詢問犯
    罪嫌疑人違背上開規定，其所取得之供述筆錄，究竟有無證據能力，原應審酌司
    法警察（官）違背該法定程序之主觀意圖、客觀情節、侵害犯罪嫌疑人權益之輕
    重、對犯罪嫌疑人在訴訟上防禦不利益之程度，以及該犯罪所生之危害，暨禁止
    使用該證據對於抑制違法蒐證之效果，及司法警察（官）如依法定程序有無發現
    該證據之必然性等情形，本於人權保障與社會安全之均衡維護精神，依比例原則
    ，具體認定之，不單僅因有未連續全程錄音、錄影之瑕疵，即驟認該警詢筆錄無
    證據能力。再查，本件被告丁○○於本院審理時陳稱員警並沒有打伊，且於本院
    受命法官問：警員有無威脅你？時答稱：「清水交通隊己○○○○說，你簽一簽
    就可以回家了。我不了解他的心態是怎樣」等語（見本院九十二年十一月二十一
    日準備程序筆錄）。而證人丙○○於本院審理時證稱：「警員到我家問我先生當
    天有經過哪裡，我先生說有經過民享路，警員就很兇的說，你撞到人你不知道嗎
    ？我先生說我沒有撞到人。警員就更凶，且要帶我先生去警局，我很擔心就跟去
    。我先生一直說他沒有撞到人，警員就帶我先生到二樓去做筆錄，並叫我先生要
    承認，還說你不承認我怎麼幫你，警員拿六法全書給我們看，又說肇事逃逸是兩
    年以上，就可以讓你關很久了。」、「警員叫我先生拿身分證出來，但是都在翻
    法條，都沒有動筆，另一警員過來問他是否查到案子，警員說只有這台車經過，
    就是他了，後來我大伯他們也來，警員就說這裡不是菜市場。」、「（警員有無
    說其他的話？）他只說要我先生趕快承認，他好作筆錄，可以早一點回家。過程
    有拍桌子，但沒有講其他的。」、「（警員作筆錄時，有幾人在場？）有我、我
    先生、警員。另有壹個警員在角落。到了將近十點半，我大伯、大姑他們有進來
    ，警員就叫我們去看傷者。筆錄只寫了一點，寫到撞到乙○○，到我走前，都沒
    有再寫。」等語（見本院九十三年四月八日審判筆錄）。是以依被告丁○○及證
    人丙○○之證言，至多僅能證明製作筆錄之己○○○○訊問之語氣不佳，然均尚
    未達到以強暴、脅迫、利誘、詐欺、違法羈押或其他不正之方法取得自白之程度
    ，且斟酌司法警察違背該法定程序之主觀意圖、客觀情節、侵害犯罪嫌疑人權益
    之輕重、對犯罪嫌疑人在訴訟上防禦不利益之程度，以及該犯罪所生之危害，暨
    禁止使用該證據對於抑制違法蒐證之效果，及司法警察如依法定程序有無發現該
    證據之必然性等情形，本於人權保障與社會安全之均衡維護精神，本院認本件警
    詢筆錄之製作員警雖未依法為全程錄音，然被告亦自承錄音內容為其所陳述，亦
    未否認該警詢筆錄簽名之真正，僅係抗辯未全程錄音錄影，依比例原則，本院認
    該警詢筆錄應仍有證據能力。
  (3)況被告於本院行準備程序時亦自承當時確實經過肇事地點（見本院九十二年十一
    月二十一日準備程序筆錄），且被告於偵查中亦陳稱：「（警訊筆錄陳述是否實
    在？」有一些出入，當時我說我在車上，我不知道我碾到什麼，但是，警方就寫
    說是碾到對方的腳。我問過證人他說，他聽到有人喊叫，一輛車子過去，他看到
    車牌是二九一一，證人原先說車子是白色，後來又說是黑色或深藍色。‧‧‧‧
    」、「（你發現壓到東西後，為何有開車離開現場？）現場是夜市，我以為壓到
    石頭或罐子之類的東西。」等語（見偵卷第二十一頁）。是依被告之陳述顯然被
    告於肇事當時確實經過肇事地點並有碾壓過東西，被告僅係否認壓到人並逃逸而
    已。參以被告於本院審理及偵查中並不否認，其當日確有於前述時間，駕駛上開
    車輛行經該處，並壓輾過不明物體一情，益徵被告於警詢中之自白確係出於其自
    由意志屬實，且與事實相符。再被告雖另辯稱被害人陳稱肇事車輛是白色一節，
    並於偵查中提出證人即被告之兄陳炎村與被害人乙○○對話之錄音譯文，證人陳
    炎村於偵查中並證稱：「發生事情後我在醫院看過她（指乙○○），我問她住在
    那裡？他說住在安養院，我當時有買便當給她，我問她被何車子撞倒，他說被一
    台白色車子撞到」等語。被告於本院審理庭辯論時亦當場問被害人乙○○被什麼
    車子撞到？被害人乙○○當庭指著白色牆壁回答稱「白的」等語。證人陳炎村雖
    為上開證述，然其並非在場之目擊證人，其證詞就肇事車輛之顏色，自無證據能
    力，而不得採為有利被告之證據。至證人陳炎村雖提出錄音譯文及被害人乙○○
    前開車輛為白色之陳述，被害人乙○○為極重度之精神分裂症病患，有全民健康
    保險證明卡、重大傷病免自行部分負擔證明卡等影本各一件在卷可證，參以其於
    本院九十三年四月八日審理時對自己之住址、出生年月日、數數一到十等都不知
    或無能力回答，被害人之精神狀態確不同於常人，其談話是否具可信力均非無疑
    ，故被告提出之上開譯文及被害人乙○○於本院審理時之陳述亦不得據為有利被
    告之證據甚明。
  (4)又本件並有道路交通事故現場圖一件、照片四張在卷可佐，足證被告前揭自白並
    非無據。再被害人因本件車禍致受有左足挫傷、左小指傷口、左足踝骨折等傷害
    ，亦有童綜合醫院診斷證明書一紙在卷可憑。又按汽車行駛時應注意車前狀況，
    隨時採取必要之安全措施；且行近行人穿越道前，應減速慢行，遇有行人穿越時
    ，無論有無交通警察指揮或號誌指示，均應暫停讓行人先行通過，道路交通安全
    規則第九十四條第三項、第一百零三條分別訂有明文，被告未注意及此，而依當
    時路況又無不能注意之情形，竟疏不注意為之，以致肇事致人受傷，且被告之過
    失駕駛行為，核與被害人之受傷間，具有相當因果關係。再按汽車駕駛人駕駛汽
    車肇事致人受傷或死亡，應即採取救護或其他必要措施，並向警察機關報告，不
    得駛離或逃逸，道路交通管理處罰條例第六十二條定有明文。本件被告駕駛車輛
    撞擊被害人致其人車倒地，且對告訴人當場受有傷害已有認識，其竟未採取救護
    或其他必要措施，並向警察機關報告，即竟行駕車離去嗣經警循線查獲，其肇事
    逃逸已甚灼然。綜上所述，被告上開辨解無非事後卸責之詞，不足採信。本件事
    證已明，被告過失傷害及肇事逃逸犯行，均堪以認定。
二、核被告所為係犯刑法第二百八十四條第一項前段之過失傷害罪及同法第一百八十
    五條之四之肇事逃逸罪。被告所犯上開二罪間，犯意個別，罪名有異，行為互殊
    ，應予分論併罰。又被告行經行人穿越道不依規定讓行人優先通行，因而致人受
    傷，依法應負刑事責任，被告所犯過失傷害部分應依道路交通管理處罰條例第八
    十六條第一項規定加重其刑。爰審酌被告過失程度之輕重、被告肇事後更棄被害
    人於不顧，其罪行甚重，被告肇事後猶否認犯行，犯後態度不佳等一切情狀，分
    別量處如主文所示之刑，並定其應執行之刑，並諭知易科罰金之折算標準。
據上論斷，應依刑事訴訟法第二百九十九條第一項前段、刑法第二百八十四條第一項
前段、第一百八十五條之四、第四十一條第一項前段、第二項、第五十一條第五款，
道路交通管理處罰條例第八十六條第一項、罰金罰鍰提高標準條例第一條前段、第二
條，判決如主文。
本案經檢察官戊○○到庭執行職務。
中      華      民      國    九十三    年      四      月    二十二    日
                              臺灣臺中地方法院交通法庭
                                  審判長法  官 許金樹
                                        法  官 王靜秋
                                        法  官 張清洲
右正本證明與原本無異。
如不服本判決，應於送達後十日內向本院提出上訴狀（須附繕本），上訴於臺灣高等
法院臺中分院。
中      華      民      國    九十三    年      四      月    二十二    日
                                        書記官
附錄論罪科刑法條
刑法第二百八十四條第一項
因過失傷害人者，處六月以下有期徒刑、拘役或五百元以下罰金，致重傷
者，處一年以下有期徒刑、拘役或五百元以下罰金。
刑法第一百八十五條之四
駕駛動力交通工具肇事，致人死傷而逃逸者，處六月以上五年以下有期徒刑。
